臺灣高等法院民事判決　九十一年度上易字第三一○號
　　　上　訴　人　　庚○○
　　　　　　　　　　丙○○
　　　　　　　　　　甲○○
　　　　　　　　　　乙○○
　　　　　　　　　　丁○○
　　　　　　　　　　己○○
　　　參加訴訟人　　戊○○
　　　訴訟代理人　　高火生
　　　被上訴人　　　財政部國有財產局
　　　法定代理人　　李瑞倉
　　　訴訟代理人　　高志達
　　　被上訴人　　　辛○○
　　　訴訟代理人　　林保華
　　　被上訴人　　　國防部軍備局
　　　法定代理人　　孫韜玉
右當事人間確認通行權等事件，上訴人對於中華民國九十一年一月三十日臺灣臺北地
方法院九十年度訴字第四八九一號第一審判決提起上訴，本院判決如左：
    主　　文
上訴駁回。
第二審訴訟費用由上訴人負擔。
    事實及理由
甲、程序部分：
一、按就兩造之訴訟有法律上利害關係之第三人，為輔助一造起見，於該訴訟繫屬中
    ，得為參加，民事訴訟法第五十八條第一項定有明文。查台北市○○區○○段一
    小段二三五之九地號土地為戊○○所有，且本件如上訴人敗訴，勢必通行戊○○
    所有之上開土地，故應認參加人戊○○就本件訴訟有法律上之利害關係，依上揭
    民事訴訟法第五十八條第一項規定，其參加訴訟即屬合法。
二、九十一年三月一日國防二法施行後，原國防部軍務局業務已移編至國防部軍備局
    ，被上訴人國防部軍備局之法定代理人並變更為孫韜玉，有國防部九十一年四月
    四日（九一）修倖字第○四三三號及九十一年二月二十七日（九一）易旭字第三
    五六六號令可稽，被上訴人國防部軍備局及其法定代理人孫韜玉聲明承受訴訟，
    尚無不合。
乙、實體部分：
一、上訴人主張：
    台北市○○區○○段一小段二三五之一地號（以下簡稱二三五之一）土地為上訴
    人所共有，該土地之南側、西側均有台北市○○街三九五巷十九號、十五號、十
    七號（以下簡稱十九號、十五號、十七號）房屋圍繞，其東北側為陡峭之山坡地
    ，台北市○○區○○段一小段二三四之一、之二、之三、之四（以下簡稱二三四
    之一、之二、之三、之四）及同小段二三四地號土地，其形勢較馬路路面高三米
    以上，大約有二層樓高之山坡地。連接十七號、十九號房屋間有台北市○○區○
    ○段一小段二三五之九（以下簡稱二三五之九）地號土地。唯一能通往公路之通
    路為台北市○○區○○段一小段二三五之十一地號（以下簡稱二三五之十一）土
    地上之三九五巷二十三弄巷道，然該土地狹窄僅可供一人通行，地勢較公路路面
    高三米。上訴人共有之二三五之一地號土地平坦部分，平常供社區活動需要搭設
    棚架，並以車輛運送各項器材設備停放，然前開三九五巷二三弄巷道之地形、地
    勢、寬度，均不適合此等通行，致使上訴人共有之二三五之一地號土地無法為通
    常之使用，形成袋地，而有通行鄰地以達公路之必要。且二三五之一地號土地分
    割前後之現狀與目前相同，並無變動。二三五之十一號土地保留為二三四之一、
    之二、之三、之四號土地上房屋之通行道路，該土地寬度約八十公分，面積十八
    平方公尺，目前之現況因部分為二三五之九號土地，並非全部為二三五之一一號
    土地，二三五之九號土地房屋北側有約十二坪之空地，因二十三弄巷道太窄，故
    二三五之九號土地部分未設籬，致現二十三弄巷道看起來寬約一公尺。且系爭二
    三五之一號土地之空地面積約二十七坪，原審認以目視觀之其面積僅約七、八坪
    ，係將二三五之九號空地誤認為二三五之一號土地，其餘土地皆為山坡地，面臨
    臥龍街三九五巷部分無法通行，唯一通路為經過二三五之九號土地再至寬約六十
    公分之三九五巷二十三弄（以下簡稱二十三弄）私有道路，且二三五之九號土地
    所有人戊○○拒絕二三五之一號土地之所有人即上訴人通行使用。再則原判決論
    載「由系爭土地至巷道，距離只有六米」亦有誤，據上訴人測量應有十公尺以上
    ，且上訴人就系爭二三五之一號土地空地之使用方式，並非僅以目前計劃之舉辦
    社區集會，可闢建停車場供己或他人使用，亦可興建房屋使用，而「有通行權人
    ，於必要時，得開設道路」民法第七百八十八條規定袋形地所有權人既有開設道
    路之權利，則袋地通行權依目前社會之需要，應以可通行車輛為必要，二三五之
    九號土地無論分割前後均不能通行車輛，縱為步行，亦諸多不便。系爭台北市○
    ○區○○段一小段一九三之三號（以下簡稱一九三之三）土地向來當作道路地、
    同小段一九四之十八號（以下簡稱一九四之十八）土地上之房屋係屬違建，無價
    值可言，一九四之十八號土地面積僅二十一平方公尺，依法不能作其他用途。上
    訴人共有二三五之一地號土地通行鄰地至公路，又以經二三五之九地號少部分土
    地、被上訴人財政部國有財產局管理之一九四之十八地號，及被上訴人國防部軍
    備局管理之一九三之三地號土地，為損害鄰地最小之路線。爰依民法第七百八十
    七條之規定，訴請確認上訴人對前開一九四之十八、一九三之三地號部分土地有
    通行權存在。上訴人對如附圖所示之一九四之十八部分土地既有通行權存在，被
    上訴人辛○○所有之十七號房屋無權占用該部分土地，即屬妨礙上訴人所有權之
    行使，爰依民法第七百六十七條所有物妨害排除請求權訴請被上訴人辛○○拆除
    其所有坐落一九四之十八地號土地之房屋等語。上訴聲明：(一)原判決廢棄。(二)右
    棄部分，確認上訴人對於財政部國有財產局所有之一九四之十八地號土地及國防
    部軍備局所管理之一九三之三地號土地如附圖所示有通行權存在。(三)被上訴人辛
    ○○應將台北市○○街三九五巷十七號房屋拆除。(四)前項聲明上訴人願供擔保請
    准宣告假執行。
二、參加訴訟人以二三五之一地號事實上為二十七坪，非原審所認定之七、八坪。系
    爭二三五之一土地需有汽車道之路，如經臥龍街三九五巷二三弄通道，無法達通
    行之目的。原法院八十三年訴字第一二五六號拆屋還地訴訟判決確定後，被上訴
    人辛○○之父高六經所有之十七號房屋之違建業於八十四年間拆除完畢，僅於系
    爭一九四之十八地號保留小一方傾頹屋頂，及一門牌標示牆，被上訴人辛○○於
    八十五年間重新建造十七號房屋係新的竊佔行為，並非舊有之房屋改建。故若非
    被上訴人辛○○重建十七號房屋，上訴人即得通行一九四之十八地號國有土地至
    臥龍街三九五巷。
三、被上訴人方面：
    (一)被上訴人辛○○以：
      被上訴人共有之二三五之一地號土地，對外本可通行二三五之十一地號土地，
      即二十三弄之巷道，該巷道實際寬度有一百二十公分、總面寬為三公尺，供上
      訴人與其他鄰地所有人通行已四十餘年，屬於既成公用巷道，到達公路即臥龍
      街三九五巷之距離僅有六公尺，上訴人並無通行其他鄰地之必要。上訴人主張
      其共有前開二三五之一地號土地係用作社區活動使用，並未舉證證明，且社區
      活動本非土地通常使用之範疇，與民法袋地通行權之要件不符。即使上訴人有
      通行權，上訴人之土地應以通行與上訴人土地相連之一九四之十七地號土地，
      方是對鄰地損害最小之方案等語置辯。並聲明：上訴駁回。
    (二)被上訴人國防部軍備局則以：
      上訴人共有之二三五之一土地，前分割自二三五地號土地，之後又再由上訴人
      共有之二三五之一土地分出二三五之二、之三、之十一等地號土地，上訴人與
      參加訴訟人戊○○於分割土地時，如認有不通公路之情事，自可預見並事先安
      排預留道路，例如可擴充二三五之十一巷道而使用二三五之九及二三五之一土
      地以達公路，豈有於分割後始主張該既有巷道不適於通行而要求通行他人土地
      之理？依法上訴人僅能通行其他分割所有人之所有地，不能通行被上訴人之土
      地。上訴人執分割前後現況並未變動，如無分割出二三五之一、之九，其仍可
      主張通行權云云，實無理由。土地是否與公路無適宜之聯絡致不能為通常使用
      ，應依其現在使用之方法判斷，與系爭二三五之一空地究有多少面積無必然關
      係。系爭土地為保護區土地，不能供建築使用，上訴人於勘驗時亦陳稱並非要
      蓋房子，只是要做機動性使用，則現有可通行使用之通道，無論為六公尺或十
      公尺，足供臨時性之用途。系爭二三五之一土地之使用不因通行至巷道有數十
      步之距離，即必須拆除他人房屋供己停車或堆置物品。並聲明：上訴駁回。
    (三)被上訴人財政部國有財產局則以：
      與上訴人共有之二三五之一地號土地相鄰之二三五之九地號土地所有人，即參
      加訴訟人戊○○對被上訴人及辛○○之確認通行權存在訴訟，業據本院九十年
      度上易字第六四四號判決戊○○敗訴確定，其理由即認為該土地並無通行一九
      四之十八地號土地之必要，戊○○之情況與本件上訴人之情形類似，上訴人共
      有之二三五之一地號土地對外已有適合之通道可以聯絡。被上訴人管有系爭土
      地及戊○○所有上開二三五之九土地上，原有被上訴人辛○○建築門牌號碼台
      北市○○街三九五巷十七號房屋，嗣經參加訴訟人戊○○訴請拆屋還地確定執
      行後，被上訴人管有系爭土地上，仍殘存上開十七號房屋之傾斜屋頂，辛○○
      於八十五年七月間，利用原殘存屋頂修築牆壁重新竊佔系爭土地。臥龍街三九
      五巷十七號房屋，經台北市政府工務局建築管理處（下稱建築管理處）鑑定原
      建築材料，認定確屬八十三年十二月三十一日既存之老舊違建，有該處九十年
      七月二十七日北市工建違字第九０六六七八二一００號函可稽，該房屋原編訂
      門牌號碼為台北市○○○路二０六巷四五之二號，係戊○○於民國四十八年二
      月二日申請編訂，有門牌證明書及台北市大安區公所簡復表可參，足證系爭土
      地上，自四十八年二月二日起即有門牌號碼臥龍街三九五巷十七號房屋占用，
      並非提供連絡台北市○○街三九五巷使用之巷道。上訴人丁○○所經營之群雄
      機械有限公司（以下簡稱群雄公司）係八十三年八月十五日核准設立登記，營
      業處所設於台北縣三重市○○○街一五五巷六之一號，有台北縣政府營利事業
      登記證可證，其登記營業處所與二三五之一土地南北差距甚遠，縱有堆置機械
      、器材之必要，其運送成本亦高於租金支出，毫無實益；何況群雄公司於八十
      三年間即已設立登記，迄至九十一年間提起本件上訴前，從未有任何堆置問題
      發生，足認群雄公司並無使用二三五之一土地之必要等語置辯。答辯聲明：上
      訴駁回。
四、兩造不爭之事實：
    上訴人主張二三五之一地號土地為其共有，該土地之南側、西側均有他人房屋圍
    繞，其東北部分為山坡地。三九五巷係可供公眾通行之公有道路之事實，為被上
    訴人所不爭執，堪信為真實。
五、兩造爭點之論述：
    上訴人依民法第七百八十七條規定，主張通行被上訴人財政部國有財產局所有之
    一九四之十八地號土地及國防部軍備局所管理之一九三之三地號，並請求被上訴
    人辛○○拆除系爭十七號房屋是否有理由，茲分述如下：
    (一)按土地因與公路無適宜之聯絡，致不能為通常使用者，土地所有人得通行周圍
      地以至公路，民法第七百八十七條第一項定有明文。揆其立法意旨為不通公路
      之土地，及通公路非常困難之土地，不得不於其四周繞地之所有權，量加限制
      ，故許此項土地之所有人，於四周圍繞地有通行權，所以全其土地之用也。如
      土地與公路已有適宜之聯絡，而能為通常之使用者，其周圍地所有人即無容忍
      其通行之義務。惟民法第七百八十九條第一項規定：「因土地一部之讓與或分
      割，致有不通公路之土地者，不通公路土地之所有人，因至公路，僅得通行受
      讓人或讓與人或他分割人之所有地。」此乃因當事人於為土地一部之讓與或分
      割時，對於可能造成部分土地不能與公路有適宜聯絡之情況，已可預見而得事
      先安排而然。此分割亦包括判決分割在內（最高法院八十五年台上字第三九六
      號判決參照）。
    (二)關於上訴人主張通行被上訴人財政部國有財產局所有之一九四之十八地號土地
      部分：
      (1)上訴人主張其所有之二三五之一地號土地唯有經二三五之十一土地上之三九
        五巷二十三弄巷道，始可銜接三九五巷公路，惟二十三弄狹窄僅可供一人通
        行，上訴人共有之二三五之一地號土地平坦部分，平常供社區活動需要搭設
        棚架，並以車輛運送各項器材設備停放，然前開三九五巷二三弄巷道之地形
        、地勢、寬度，均不適合此等通行，致使上訴人共有之二三五之一地號土地
        無法為通常之使用，形成袋地，而有通行鄰地以達公路之必要。且二三五之
        一地號土地分割前後之現狀與目前相同，並無變動，主張對一九四之十八地
        號土地有通行權。查，依據建築管理處九十年七月二十七日北市工建違字第
        九○六六七八二一○○號書函認為，「案址（即本件台北市○○街三九五巷
        十七號）違建確屬八十三年十二月三十一日前既存之違建，因年久失修而加
        以修繕且留有舊柱及左右牆壁，僅屋簷加高約三十公分之鐵皮屋頂，違建面
        積並未擴大‧‧‧」（本院卷第三○六頁）。參以上訴人庚○○曾向原法院
        訴請高六經拆除十七號房屋，經原法院以八十三年度訴字第一二五六號判決
        庚○○勝訴（原審卷第十六頁以下）及高火生告發辛○○竊佔一九四之十八
        號國有地案件，辛○○於該案抗辯十七號房屋係七十六年間購買，原法院刑
        事庭於八十九年度易字第一一五三號判決書亦認定其抗辯可採，十七號房屋
        在七十六年之前已存在等情（原審卷第三○頁）。足見上訴人所有之系爭土
        地在八十五年間判決分割前，十七號房屋之違建早已存在於一九四之十八號
        土地上，上訴人及訴訟參加人不可能由一九四之十八地號通行臥龍街三九五
        巷。訴訟參加人雖以原法院命高六經拆屋還地後，十七號房屋之違建業於八
        十四年拆除完畢，僅於系爭一九四之十八地號保留小一方傾頹屋頂，及一門
        牌標示牆，辛○○於八十五年間重新建造該房屋係新的竊佔行為，並非舊有
        之房屋改建云云。惟，參照台北市信義區戶政事務所發之門牌證明書（本院
        卷第三○七頁），足知一九四之十八號土地上自四十八年間起始終存有門牌
        號碼台北市○○街三九五巷十七號之建築物，上訴人及參加訴訟人自四十八
        年起即不能通行一九四之十八號土地。而十七號違建拆除之後，上訴人如能
        通行一九四之十八號土地，亦無非拆除違建之反射利益；本件上訴人係確認
        通行權，仍應符合確認通行權之要件，與違建之應否拆除屬行政機關之行政
        裁量權無關。
      (2)次查，系爭之二三五之一號土地，目前為空地，並無任何規劃，業據本院履
        勘現場，有勘驗筆錄附於本院卷第一二○頁可稽。二三五之一地號平坦土地
        使用面積固為八十九平方公尺，有台北市政府地政處測量大隊鑑定書一紙在
        卷可參（本院卷第一一七之三頁）；但上訴人就系爭土地係作為社區活動並
        非要蓋房子（本院卷第一二三頁）。三九五巷二三弄巷道雖為坡型階梯巷道
        ，然本院履勘現場時，經由三九五巷二三弄巷道步行進入系爭二三五之一地
        號土地，狀況順利，並無何妨礙，該巷道可供一人容易安全通行，再參以上
        訴人提出之照片，黎安社區發展協會利用二三五之一號土地搭設棚架設宴（
        本院卷第二三二頁），亦無任何困難。
      (3)上訴人另主張其可利用二三五之一土地堆置上訴人丁○○所經營之群雄公司
        之機械、器材，故需有車道通行至三九五巷公路。查，上訴人丁○○所經營
        之群雄公司係八十三年八月十五日核准設立登記，營業處所設於台北縣三重
        市○○○街一五五巷六之一號，有台北縣政府營利事業登記證可證（本院卷
        第三○九頁），其登記營業處所與二三五之一土地南北差距甚遠，縱有堆置
        機械、器材之必要，其運送成本亦高於租金支出，毫無實益；何況群雄公司
        於八十三年間即已設立登記，迄至九十一年間提起本件上訴前，從未有任何
        堆置問題發生，足認群雄公司並無使用二三五之一土地之必要。更何況系爭
        土地在分割前後之使用狀況並未改變，二三五之一及二三五之九空地部分只
        能經由二十三弄通往三九五巷，有地籍圖在卷可稽，該二十三弄已足供上訴
        人合於日常生活範圍目的之使用。揆諸首開最高法院之判決規定，縱使上訴
        人欲變更系爭土地向來之利用方式，即應於分割時事先安排預留汽車道路為
        通路而先為合理解決，自不得捨此，反而主張通行鄰地，造成鄰地無謂之負
        擔，否則即有違調和相鄰關係之目的。上訴人主張參加訴訟人戊○○拒絕上
        訴人通行二三五之九土地，明顯違反民法第七百八十九條之規定，委無可採
        。至於上訴人之系爭土地通行至巷道，不論為六公尺或十公尺，均不能謂有
        何通行之困難。
      (4)從而，上訴人主張確認對一九四之十八號土地有通行權，並無理由，不應准
        許。又上訴人對一九四之一八地號土地既無通行權，則其依通行權之法律關
        係請求被上訴人辛○○拆除十七號房屋，亦無理由，應予駁回。
    (三)關於上訴人主張通行被上訴人國防部軍備局所有之一九三之三土地部分：
      查，上訴人係請求從一九四之十八號土地通行至一九三之三地號土地用以連接
      三九五巷公路，如前所述，上訴人並無通行一九四之十八號土地之通行權，故
      上訴人請求通行一九三之三地號土地亦無理由，應予駁回。
    (四)上訴人既不得對被上訴人財政部國有財產局所有之第一九四之十八號土地主張
      通行權，則上訴人自無從代位被上訴人財政部國有財產局請求被上訴人辛○○
      拆除十七號房屋。
六、綜上所述，上訴人之主張均無可取，從而其訴請確認對被上訴人財政部國有財產
    局所有之一九四之十八號以及國防部軍備局所管理之一九三之三地號土地有通行
    權存在，及訴請被上訴人辛○○應將十七號房屋拆除，均無理由，應予駁回，其
    就拆屋部分為假執行之聲請，失所依據，自應駁回。原審為上訴人敗訴之判決並
    駁回其假執行之聲請，洵無違誤，上訴意旨指摘原判決不當，求予廢棄改判，為
    無理由，應予駁回。
七、本件事證已臻明確，兩造其餘攻擊防禦方法，經核與本判決之結果不生影響，爰
　　不一一論述。
八、據上論結，本件上訴為無理由，依民事訴訟法第四百四十九條第一項、第七十八
    條，判決如主文。
中　　　華　　　民　　　國　　九十一　　年　　　十　　　月　　  二  　　日
                                  民事第九庭
　　　　　　　　　　　　　　　　　　　審判長法　官　蘇  瑞  華
　　　　　　　　　　　　　　　　　　　　　　法　官　魏　大　喨
　　　　　　　　　　　　　　　　　　　　　　法　官　游　婷　麟
右正本係照原本作成。
不得上訴。
中　　　華　　　民　　　國　　九十一　　年　　　十　　　月　　　三　　　日
　　　　　　　　　　　　　　　　　　　　　　書記官　賴　以　真
